最高法院刑事判決　　　　　　　　　　　　　　　九十一年度台上字第六五三八號
　　上　訴　人　甲○○
　　選任辯護人　葉大慧律師
右上訴人因違反組織犯罪防制條例案件，不服台灣高等法院中華民國九十年七月十七
日第二審判決（九十年度上訴字第一六六八號，起訴案號：台灣桃園地方法院檢察署
八十六年度偵字第二五一五號），提起上訴，本院判決如左：
    主  文
上訴駁回。
    理  由
按刑事訴訟法第三百七十七條規定，上訴於第三審法院，非以判決違背法令為理由，
不得為之。是提起第三審上訴，應以原判決違背法令為理由，係屬法定要件。如果上
訴理由狀並未依據卷內訴訟資料，具體指摘原判決不適用何種法則或如何適用不當，
或所指摘原判決違法情事，顯與法律規定得為第三審上訴理由之違法情形不相適合時
，均應認其上訴為違背法律上之程式，予以駁回。本件原判決認定「四海幫」原係由
某馮姓、王姓人士於民國四十四年間，在台北市台灣大學校園內發起設立；嗣於四十
七年十二月二十六日，由鄧傳山等人在台北市○○○路○段圓山馬場空屋內改組為「
新四海幫」。至五十六年四月十八日，再由某沈姓人士在台北市○○街○段「天使茶
室」組成第二批「新四海幫」。該「四海幫」於設立之初即設有幫規，下設海嵩堂、
海南堂、海德堂、忠義堂、海寶堂、海賢堂、仁愛堂、青壯會、海聯堂、海功堂、海
龍堂、海光堂等分堂。幫內管理階層設有幫主、副幫主、高層幹部（即主任委員、中
常委、老大、大哥）、分堂堂主、會長、副會長、護法及顧問。該幫成員以從事傷害
、妨害自由、恐嚇取財、槍砲、盜匪等暴力犯罪活動，為其主要經濟來源。係以犯罪
為宗旨，有內部管理結構，而以其成員從事犯罪活動，具有集團性、常習性及暴力性
之犯罪組織。上訴人甲○○（綽號「光南」）於六十七年間即加入「四海幫」，嗣因
政府推行檢肅流氓政策及辦理脫離幫派登記，致該幫首要份子逃亡海外，該幫幫眾遂
於八十二年年底公推上訴人擔任副幫主。惟上訴人於組織犯罪防制條例公布（八十五
年十二月十一日）前之八十五年八月二十七日即出國；其後曾於八十六年九月間返國
更換護照，旋又於同年九月二十一日出國。上訴人自出國後雖未再主持、操縱或指揮
「四海幫」，但並未脫離該犯罪組織。嗣於八十九年十二月六日遭大陸上海市公安人
員遣送出境至澳門，經我國警方逮捕回國等情。因而撤銷第一審判決，改判論處上訴
人參與犯罪組織（累犯）罪刑。已敘明右揭加入「四海幫」，並於八十二年間經幫眾
推選為副幫主等事實，業據上訴人自白不諱，核與該幫海光堂堂主江孝良，及該幫成
員黃成鍰、蘇炳祥、劉治中、曹德坤、蔡忠屏、沈會承、周齊吾等人指證情節相符，
並有上訴人書具之自白書一份附卷可稽。又查「四海幫」自成立後即訂有幫規，並設
有幫主、副幫主各一人，下轄海嵩堂等十餘分堂，以幫主、副幫主、高層幹部、分堂
堂主、會長、副會長、護法、顧問為管理階層。而其成員係以從事傷害、妨害自由、
恐嚇取財、槍砲、盜匪等犯罪暴力活動為其主要經濟來源等情，亦有「四海幫成員組
織系統表」、「犯罪嫌疑人甲○○涉嫌違反組織犯罪條例相關資料」，暨內政部警政
署八十六年三月二十六日警署刑檢字第二八二一八號函及其附件在卷可稽。參以該
幫份子周齊吾供稱：該幫成員有上千人之多等語；以及江孝良證稱：若有事或幫中有
困難，依一定程序向幫中借調，很快就會有槍彈支援等語觀之，足見該「四海幫」為
有內部管理結構，以犯罪為宗旨，具有集團性、常習性及暴力性之之犯罪組織無疑。
查參與犯罪組織之行為，其性質係屬行為繼續之繼續犯；而組織犯罪防制條例於八十
五年十二月十一日經總統公布實施，上訴人係在該條例公布前參與「四海幫」犯罪組
織，惟其間並未脫離該犯罪組織，並依規定向警方辦理登記，則其行為既繼續至該條
例公布實施以後，自仍應適用上開條例處斷；為其所憑之證據及認定之理由。而以上
訴人所辯：伊已於八十六年二月十二日委託葉大慧律師向警方自首，並辦理脫離犯罪
組織登記，應依規定諭知免刑云云，如何不足以採取。以及該幫成員江孝良等人所稱
：該幫幫規講求忠孝節順父母、不姦淫、不吸毒、友愛兄弟云云，如何亦不足以採為
其有利之認定，亦均於理由內一一詳予指駁及說明。核其所為之論斷，俱與卷內資料
相符，從形式上觀察，原判決並無理由不備、理由矛盾或判決不適用法則等違法情形
。上訴意旨略以：第一審法院依刑法第一百五十四條第一項之罪論科，原審改論以組
織犯罪防制條例第三條第一項後段之罪，但並未踐行告知罪名變更之程序，自有不當
。又參與犯罪組織罪係屬狀態繼續之狀態犯，而非行為繼續之繼續犯，應不適用司法
院釋字第六十八號解釋意旨。伊在六十七年間加入四海幫時，其犯罪即已完成，而組
織犯罪防制條例係於八十五年十二月十一日始制定公布，應有不溯既往原則之適用。
原判決認伊所為應屬繼續犯，而援用上開解釋意旨，論以組織犯罪防制條例第三條第
一項前段之罪，亦有不合。再同條例第十八條關於自首免刑之規定，並不以親自辦理
脫離組織登記，及受裁判為要件，內政部所頒訂之登記辦法內關於親自辦理登記之規
定，顯與母法牴觸，應屬無效。伊既於八十六年二月十二日委託葉大慧律師向警方登
記脫離「四海幫」，即合於自首免刑之規定。原判決以伊未親自辦理登記，以及未回
國接受裁判，而認不合於免刑及自首之要件，自屬違法。又原判決既認定伊於六十七
年間加入「四海幫」，理由內亦謂應成立刑法第一百五十四條第一項之罪，惟僅論以
組織犯罪防制條例第三條第一項後段之罪，且未說明二罪間之關係，復未依中華民國
七十七年、八十年罪犯減刑條例之規定減刑，亦有不當。此外，原判決認定上訴人受
推為「四海幫」副幫主後，有代理主持幫務之行為，惟自上開條例制定公布後，並無
實際主持幫務之行為，而僅論以參與犯罪組織罪。惟並未說明其「參與」及「主持」
犯罪組織之行為間如何適用法律。且既認上訴人自上開條例制訂後並無主持幫務之行
為，卻又以此作為科處重刑及宣付強制工作之依據，亦有違誤云云。惟查刑事訴訟法
第九十五條第一款關於告知罪名變更程序之規定，係指法院認為有變更檢察官起訴法
條或罪名，而改為其他法條或罪名判決之情形時，應於審判期日前踐行該項告知罪名
變更之程序而言。若法院並未變更檢察官起訴法條或罪名而為判決，縱其論罪之法條
及罪名與第一審判決不同，仍無依上開規定告知法條或罪名變更之餘地。查本件原判
決論罪之法條與檢察官起訴之法條相同，並無變更起訴法條或罪名而為判決之情形。
上訴意旨以原判決論罪條文與第一審判決不同，而指摘原審未踐行告知罪名變更之程
序云云，依上說明，自屬誤會。又按司法院大法官會議釋字第六十八號解釋：凡曾參
加叛亂組織者，在未經自首或有他事實足以證明其確已脫離該組織以前，自應認為係
繼續參加。參照上開解釋意旨，凡參與犯罪組織者，在未經自首或證明其確已脫離該
犯罪組織以前，應認其仍繼續參加。上訴人雖在組織犯罪防制條例制定公布（八十五
年十二月十一日）前加入「四海幫」犯罪組織，惟其間並未依規定向警方辦理脫離該
犯罪組織登記，則其行為既繼續至上開條例公布實施以後，自仍應依上開條例第三條
第一項後段之罪處斷，並無不溯既往原則之適用。原判決參照上述解釋意旨，並適用
上開條例處斷，於法並無不合。至上訴人雖曾於八十六年二月十二日委託葉大慧律師
向桃園縣警察局辦理脫離犯罪組織登記，並具狀向檢察官「自首」其犯行。然桃園縣
警察局以上訴人未於期限內親自辦理登記，核與規定不合，而拒絕受理其登記，亦有
該警察局八十六年三月十日桃警刑字第二七四０六號函一份在卷可稽（見偵查卷第三
十二頁）。原判決亦說明上訴人所為與內政部頒訂之登記辦法中必須由參與犯罪組織
之人「親自」辦理登記之規定不合，且上訴人委託葉大慧律師辦理自首及脫離犯罪組
織登記時，其本人均在國外；而其後返國時，亦未自動到案，足見其並無接受裁判之
意思。況上訴人加入「四海幫」並擔任該幫副幫主之事實，於上訴人委託律師辦理自
首及脫離犯罪組織登記之前，即經該幫成員黃成鍰等人於八十六年一、二月間向警方
指述綦詳。則警方於上訴人自首之前，既已先查知上開犯罪事實，其所為亦與自首之
要件不合。從而，原判決未依組織犯罪防制條例第十八條之規定諭知免刑，及未依刑
法第六十二條自首之規定減刑，於法並無不合。上訴意旨猶執陳詞，指摘原判決未諭
知免刑或減刑云云，亦有誤解。又原判決認上訴人所犯參與犯罪組織罪，係屬行為繼
續之繼續犯，而其犯罪行為既繼續至八十九年十二月六日被逮捕時止，因認其所為並
無中華民國七十七年及八十年罪犯減刑條例減刑規定之適用，已於理由內敘明綦詳。
上訴意旨徒憑己意，謂參與犯罪組織行為之性質係屬狀態犯，其於六十七年間加入「
四海幫」時，犯罪即已完成，應有上開減刑條例減刑規定之適用云云，亦非可取。又
原判決理由欄第三段內雖謂：上訴人所為原應犯刑法第一百五十四條第一項之罪等語
；但同段理由內亦說明：惟因國家為加強防制組織犯罪，以維護社會秩序，保障人民
權益，而「特別制定」組織犯罪防制條例……，關於參與犯罪組織，該條例第三條並
有規定；上訴人參與犯罪組織之所為，應論以該條例第三條第一項後段之罪等語綦詳
（見原判決第六面第六行至第十二行）。可見原判決認上訴人所為雖與刑法第一百五
十四條第一項之罪之構成要件相當，然因組織犯罪條例第三條第一項為該罪之特別法
，自應優先適用該條例第三條第一項後段處斷，難謂有何理由矛盾或理由不備之情形
。上訴意旨謂原判決認上訴人觸犯上開二罪，復未就二罪之關係加以說明云云，顯非
依據卷內資料執為指摘之適法上訴理由。再「參與」犯罪組織，與「主持」犯罪組織
行為之性質不同，前者具有行為繼續之性質，後者則無之，是其一經主持，犯罪即已
完成。原判決認定上訴人受該幫幫眾公推為「四海幫」之副幫主後，雖曾有代理主持
幫務之行為，但自組織犯罪防制條例制定公布後，即不再主持幫務，而僅論以參與犯
罪組織罪，於法並無不合。至原判決雖未論以上訴人主持犯罪組織之罪，然上訴人既
曾受推選為該幫之副幫主，並代理主持該幫幫務，其犯罪情節顯與單純參與犯罪組織
者有別。原判決以此項犯罪情節，作為本件科刑之參考，難謂於法有違。上訴意旨執
此指摘原判決不當，顯係就原審量刑職權之適法行使，任意指摘，亦非適法之第三審
上訴理由。綜上，本件上訴意旨並非依據卷內訴訟資料，具體指摘原判決不適用何種
法則或如何適用不當，徒就原審採證認事暨量刑職權之適法行使，以及原判決已明白
論斷，詳細說明之事項，任意指為違法，顯與法律所規定得提起第三審上訴理由之違
法情形不相適合。揆之首揭說明，其上訴為違背法律上之程式，應予駁回。
據上論結，應依刑事訴訟法第三百九十五條前段，判決如主文。
中      華      民      國    九十一    年     十一     月    二十一    日
                              最高法院刑事第六庭
                                  審判長法官  吳  雄  銘
                                        法官  池  啟  明
                                        法官  石  木  欽
                                        法官  郭  毓  洲
                                        法官  吳  三  龍
      右正本證明與原本無異
                                              書  記  官
中      華      民      國    九十一    年     十一     月    二十五    日